ACORDAO-COMPLETO-2458360

ACÓRDÃO 7934/2021 ATA 15/2021 - PRIMEIRA CÂMARA

VISTOS, relatados e discutidos estes autos de Tomada de Contas Especial instaurada pelo Fundo Nacional de Desenvolvimento da Educação (FNDE) , em desfavor de Raryson Pedrosa Nakayama, ex-prefeito e atual prefeito de e Iracema/RR, em razão da omissão no dever de prestar contas dos recursos recebidos por força do Programa de Educação Infantil - Apoio Suplementar, no exercício de 2013,
ACORDAM os Ministros do Tribunal de Contas da União, reunidos em sessão da 1ª Câmara, ante as razões expostas pelo Relator, em:
9.1. julgar regulares as contas de Jairo André Ribeiro Sousa, com fundamento nos arts. 1º, inciso I, 16, inciso I, e 17, da Lei 8.443/1992, dando-lhe quitação plena;
9.2. julgar irregulares as contas de Raryson Pedrosa Nakayama, com fundamento nos arts. 1º, inciso I, 16, inciso III, alíneas "a" e "b", 19 e 23, inciso III, da Lei 8.443/1992, condenando-o ao pagamento da quantia de R$ 87.056,53 (oitenta e sete mil, cinquenta e seis reais e cinquenta e três centavos) , fixando-lhe o prazo de quinze dias, a contar da notificação, para que seja comprovado, perante o Tribunal (art. 214, inciso III, alínea "a", do Regimento Interno) , o recolhimento da dívida aos cofres do Fundo Nacional de Desenvolvimento da Educação (FNDE) , atualizada monetariamente e acrescida dos juros de mora calculados a partir de 5/11/2013 até a data do efetivo recolhimento, na forma prevista na legislação em vigor;
9.3. aplicar a Raryson Pedrosa Nakayama, com fundamento no art. 57 da Lei 8.443/1992, multa no valor de R$ 13.000,00 (treze mil reais) , fixando-lhe o prazo de quinze dias, a contar da notificação, para comprovar, perante o Tribunal, nos termos do art. 214, inciso III, alínea "a", do RI/TCU, o recolhimento da referida quantia ao Tesouro Nacional, atualizada monetariamente desde a data deste acórdão até a do efetivo recolhimento, se for paga após o vencimento, na forma da legislação em vigor;
9.4. autorizar, desde logo, nos termos do art. 28, inciso II, da Lei 8.443/1992, a cobrança judicial das dívidas caso não atendidas as notificações; 
9.5. remeter cópia deste Acórdão à Procuradoria da República no Estado de Roraima, com fundamento no art. 12, inciso IV, da Lei 8.443/1992, c/c o § 7º, in fine, do art. 209 do Regimento Interno do TCU, para o ajuizamento das ações que considere cabíveis; e
9.6. dar ciência desta deliberação aos responsáveis.

Tomada de Contas Especial instaurada pelo(a) Fundo Nacional de Desenvolvimento da Educação em razão de omissão no dever de prestar contas, para atendimento ao Programa de Educação Infantil - Apoio Suplementar , exercício 2013.

Primeira Câmara

Município de Iracema/RR.

3. Responsáveis: Raryson Pedrosa Nakayama (CPF XXX.003.952-XX) e Jairo André Ribeiro Sousa (CPF XXX.401.002-XX).

13.1. Ministros presentes: Walton Alencar Rodrigues (Presidente), Benjamin Zymler e Jorge Oliveira.
13.2. Ministros-Substitutos presentes: Augusto Sherman Cavalcanti (Relator) e Weder de Oliveira.

AUGUSTO SHERMAN

A Secex-TCE elaborou a instrução de mérito à peça 58, transcrita a seguir, a qual recebeu a aprovação dos dirigentes daquela unidade técnica.
"INTRODUÇÃO
1.	Cuidam os autos de tomada de contas especial instaurada pelo Fundo Nacional de Desenvolvimento da Educação, em desfavor de Raryson Pedrosa Nakayama, Prefeito Municipal no período de 1º/1/2013 a 31/12/2016, e de Jairo André Ribeiro Sousa, Prefeito Municipal no período de 29/3/2017 até o momento, em razão da omissão no dever de prestar contas dos recursos recebidos por força do Programa de Educação Infantil - Apoio Suplementar, no exercício de 2013, cujo prazo encerrouse em 21/10/2018.
HISTÓRICO
2.	Em 8/4/2020, com fundamento na IN/TCU 71/2012, alterada pela IN/TCU 76/2016 e DN/TCU 155/2016, o dirigente do Fundo Nacional de Desenvolvimento da Educação autorizou a instauração da tomada de contas especial (peça 1) . O processo foi registrado no sistema e-TCE com o número 1102/2020.
3.	Os recursos repassados pelo FNDE ao município de Iracema/RR, no âmbito do Programa de Educação Infantil - Apoio Suplementar - exercício 2013, totalizaram R$ 87.056,53 (peça 3) .
4.	O fundamento para a instauração da Tomada de Contas Especial, conforme consignado na matriz de responsabilização elaborada pelo tomador de contas, foi a constatação da seguinte irregularidade:
Não comprovação da boa e regular aplicação dos recursos federais repassados à Prefeitura Municipal de Iracema - RR, em face da omissão no dever de prestar contas dos valores transferidos, no âmbito do Programa de Educação Infantil - Apoio Suplementar, no exercício de 2013, cujo prazo encerrouse em 21/10/2018.
5.	Os responsáveis arrolados na fase interna foram devidamente comunicados e, diante da ausência de justificativas suficientes para elidir a irregularidade e da não devolução dos recursos, instaurou-se a tomada de contas especial.
6.	No relatório (peça 11) , o tomador de contas concluiu que o prejuízo importaria no valor original de R$ 87.056,53, imputando-se a responsabilidade a Raryson Pedrosa Nakayama, Prefeito Municipal no período de 1º/1/2013 a 31/12/2016, na condição de gestor dos recursos, e a Jairo André Ribeiro Sousa, Prefeito Municipal no período de 29/3/2017 até o momento, na condição de prefeito sucessor.
7.	Em 23/6/2020, a Controladoria-Geral da União emitiu o relatório de auditoria (peça 15) , em concordância com o relatório do tomador de contas. O certificado de auditoria e o parecer do dirigente do órgão de controle interno concluíram pela irregularidade das presentes contas (peças 16 e 17) .
8.	Em 3/7/2020, o ministro responsável pela área atestou haver tomado conhecimento das conclusões contidas no relatório e certificado de auditoria, bem como do parecer conclusivo do dirigente do órgão de controle interno, manifestando-se pela irregularidade das contas, e determinou o encaminhamento do processo ao Tribunal de Contas da União (peça 18) .
9.	Na instrução inicial (peça 22) , analisando-se os documentos nos autos, concluiu-se pela necessidade de realização de citação e audiência para as irregularidades abaixo:
9.1.	Irregularidade 1: não comprovação da boa e regular aplicação dos recursos federais repassados ao município de Iracema/RR, em face da omissão no dever de prestar contas dos valores transferidos, no âmbito do Programa de Educação Infantil - Apoio Suplementar, no exercício de 2013, cujo prazo encerrou-se em 21/10/2018.
9.1.1.	Evidência da irregularidade: documento técnico presente na peça 5.
9.1.2.	Normas infringidas: art. 37, caput, c/c o art. 70, parágrafo único, da Constituição da República Federativa do Brasil; art. 93, do Decreto-lei 200/1967; art. 66, do Decreto 93.872/1986; e art. 10, inciso III, alínea 'e', e 13, da Resolução CD/FNDE 17/2013.
9.1.3.	Débitos relacionados ao responsável Raryson Pedrosa Nakayama:
	Data de ocorrência
	Valor histórico (R$) 

	5/11/2013
	87.056,53

9.1.4.	Cofre credor: Fundo Nacional de Desenvolvimento da Educação.
9.1.5.	Responsável: Raryson Pedrosa Nakayama.
9.1.5.1.	Conduta: não demonstrar a boa e regular aplicação dos recursos federais recebidos e geridos por meio do Programa de Educação Infantil - Apoio Suplementar, no exercício de 2013, em face da omissão na prestação de contas, cujo prazo encerrou-se em 21/10/2018.
9.1.5.2.	Nexo de causalidade: a conduta descrita impediu o estabelecimento do nexo causal entre as possíveis despesas efetuadas com os recursos recebidos, no âmbito do Programa de Educação Infantil - Apoio Suplementar, no exercício de 2013, em afronta ao art. 37, caput, c/c o art. 70, parágrafo único, da Constituição da República Federativa do Brasil; art. 93, do Decretolei 200/1967; art. 66, do Decreto 93.872/1986; e art. 10, inciso III, alínea 'e', e 13, da Resolução CD/FNDE 17/2013.
9.1.5.3.	Culpabilidade: não há excludentes de ilicitude, de culpabilidade e de punibilidade; é razoável supor que o responsável tinha consciência da ilicitude de sua conduta; era exigível conduta diversa da praticada, qual seja, desincumbir-se do seu dever por meio da apresentação da prestação de contas no prazo e forma devidos e/ou disponibilizar as condições materiais mínimas e necessárias para que seu sucessor pudesse prestar contas. 
9.1.6.	Encaminhamento: citação.
9.2.	Irregularidade 2: não cumprimento do prazo originalmente estipulado para prestação de contas do Programa de Educação Infantil - Apoio Suplementar, no exercício de 2013, cujo prazo encerrou-se em 21/10/2018.
9.2.1.	Evidência da irregularidade: documento técnico presente na peça 5.
9.2.2.	Normas infringidas: art. 37, caput, c/c o art. 70, parágrafo único, da Constituição da República Federativa do Brasil; art. 93, do Decreto-lei 200/1967; art. 66, do Decreto 93.872/1986; e art. 10, inciso III, alínea 'e', e 13, da Resolução CD/FNDE 17/2013.
9.2.3.	Responsável: Jairo André Ribeiro Sousa.
9.2.3.1.	Conduta: descumprir o prazo originalmente estipulado para prestação de contas dos recursos federais recebidos à conta do Programa de Educação Infantil - Apoio Suplementar, no exercício de 2013, o qual se encerrou em 21/10/2018.
9.2.3.2.	Nexo de causalidade: a conduta descrita impediu o estabelecimento do nexo causal entre as possíveis despesas efetuadas com os recursos recebidos, no âmbito do Programa de Educação Infantil - Apoio Suplementar, no exercício de 2013, em afronta ao art. 37, caput, c/c o art. 70, parágrafo único, da Constituição da República Federativa do Brasil; art. 93, do Decretolei 200/1967; art. 66, do Decreto 93.872/1986; e art. 10, inciso III, alínea 'e', e 13, da Resolução CD/FNDE 17/2013.
9.2.3.3.	Culpabilidade: não há excludentes de ilicitude, de culpabilidade e de punibilidade; é razoável supor que o responsável tinha consciência da ilicitude de sua conduta; era exigível conduta diversa da praticada, qual seja, desincumbir-se do seu dever por meio da apresentação da prestação de contas no prazo e forma devidos. 
9.2.4.	Encaminhamento: audiência.
10.	Em cumprimento ao pronunciamento da unidade (peça 24) , foram efetuadas citação e audiência dos responsáveis, nos moldes adiante:
a)	 Raryson Pedrosa Nakayama - promovida a citação do responsável, conforme delineado adiante:
	Comunicação: Ofício 45225/2020-TCU/Seproc (peça 27) 
Data da Expedição: 14/9/2020
Data da Ciência: não houve - Ausente (peça 32) 
Observação: Ofício enviado para o endereço do responsável, conforme pesquisa de endereço no sistema da Receita Federal (peça 25) 
	
	Comunicação: Ofício 56131/2020-TCU/Seproc (peça 34) 
Data da Expedição: 28/10/2020
Data da Ciência: 30/10/2020 (peça 51) 
Nome Recebedor: Raryson Pedrosa Nakayama
Observação: Ofício enviado para o endereço do responsável, conforme pesquisa de endereço no sistema da Receita Federal (peça 33) 
Fim do prazo para a defesa: 17/11/2020
	
	Comunicação: Ofício 56132/2020-TCU/Seproc (peça 35) 
Data da Expedição: 28/10/2020
Data da Ciência: não houve - Desconhecido (peça 52) 
Observação: Ofício enviado para o endereço do responsável, conforme pesquisa de endereço no Registro Nacional de Carteira de Habilitação (peça 33) 
	
	Comunicação: Ofício 56133/2020-TCU/Seproc (peça 36) 
Data da Expedição: 28/10/2020
Data da Ciência: 3/11/2020 (peça 54) 
Nome Recebedor: Rosa Lima Lima Sousa
Observação: Ofício enviado para o endereço do responsável, conforme pesquisa de endereço no Cadastro Eleitoral do Tribunal Superior Eleitoral (peça 33) 
Fim do prazo para a defesa: 18/11/2020
	
	Comunicação: Ofício 56134/2020-TCU/Seproc (peça 37) 
Data da Expedição: 28/10/2020
Data da Ciência: 3/11/2020 (peça 53) 
Nome Recebedor: Rosa Lima Sousa
Observação: Ofício enviado para o endereço do responsável, conforme pesquisa de endereço no sistema da Receita Federal (peça 33) 
Fim do prazo para a defesa: 18/11/2020
	
b)	 Jairo André Ribeiro Sousa - promovida a audiência do responsável, conforme delineado adiante:
	Comunicação: Ofício 45226/2020-TCU/Seproc (peça 28) 
Data da Expedição: 14/9/2020
Data da Ciência: 28/9/2020 (peça 31) 
Nome Recebedor: Jairo André Ribeiro Sousa
Observação: Ofício enviado para o endereço do responsável, conforme pesquisa de endereço no sistema da Receita Federal (peça 26) 
Fim do prazo para a defesa: 13/10/2020
	
	Comunicação: Ofício 45227/2020-TCU/Seproc (peça 29) 
Data da Expedição: 14/9/2020
Data da Ciência: 22/9/2020 (peça 30) 
Nome Recebedor: Aurimeire Lima dos Santos
Observação: Ofício enviado para o domicílio necessário do responsável, conforme pesquisa de endereço no sistema da Receita Federal (peças 26 e 56) 
Fim do prazo para a defesa: 7/10/2020
	
11.	Conforme Despacho de Conclusão das Comunicações Processuais (peça 55) , informa-se que as providências inerentes às comunicações processuais foram concluídas.
12.	Transcorrido o prazo regimental, o responsável Raryson Pedrosa Nakayama permaneceu silente, devendo ser considerado revel, nos termos do art. 12, §3º, da Lei 8.443/1992, e o responsável Jairo André Ribeiro Sousa apresentou defesa, conforme documentos de peças 38 a 50.
ANÁLISE DOS PRESSUPOSTOS DE PROCEDIBILIDADE DA IN/TCU 71/2012
Avaliação de Viabilidade do Exercício do Contraditório e Ampla Defesa
13.	Verifica-se que não houve o transcurso de mais de dez anos desde o fato gerador sem que tenha havido a notificação dos responsáveis pela autoridade administrativa federal competente (art. 6º, inciso II, c/c art. 19, da IN/TCU 71/2012, modificada pela IN/TCU 76/2016) , uma vez que o fato gerador da irregularidade sancionada ocorreu em 22/10/2018, haja vista que o vencimento do prazo para prestação de contas deu-se em 21/10/2018, e os responsáveis foram notificados sobre a irregularidade, pela autoridade administrativa competente, conforme abaixo:
13.1.	Raryson Pedrosa Nakayama, por meio do ofício acostado à peça 6, p. 2, recebido em 17/5/2019, conforme AR (peça 8) ; e
13.2.	Jairo André Ribeiro Sousa, por meio do ofício acostado à peça 7, p. 2, recebido em 21/5/2019, conforme AR (peça 9, p. 1) .
Valor de Constituição da TCE
14.	Verifica-se, ainda, que o valor atualizado do débito apurado (sem juros) , em 1º/1/2017, é de R$ 110.570,50, portanto, superior ao limite mínimo de R$ 100.000,00, na forma estabelecida conforme os arts. 6º, inciso I, e 19, da IN/TCU 71/2012, modificada pela IN/TCU 76/2016.
OUTROS PROCESSOS/DÉBITOS NOS SISTEMAS DO TCU COM OS MESMOS RESPONSÁVEIS
15.	Informa-se que foram encontrados processos no Tribunal com um dos responsáveis:
	Responsável
	Processos

	Raryson Pedrosa Nakayama
	Processo 033.363/2018-8 ([TCE, aberto) ; Processo 034.206/2016-7 (TCE, encerrado) ; Processo 000.380/2018-0 (TCE, encerrado) ; Processo 018.684/2013-0 (TCE, encerrado) ; Processo 015.192/2016-4 (TCE, encerrado) ; Processo 042.059/2012-7 (TCE, encerrado) 

16.	Informa-se que foram encontrados débitos imputáveis aos responsáveis em outras TCEs registradas no sistema e-TCE:
	Responsável
	TCEs

	Raryson Pedrosa Nakayama
	2433/2019 (R$ 97.202,00) - Aguardando pronunciamento do supervisor
1113/2020 (R$ 10.449,83) - Aguardando ajustes do instaurador

	Jairo Andre Ribeiro Sousa
	1113/2020 (R$ 10.449,83) - Aguardando ajustes do instaurador

17.	A tomada de contas especial está, assim, devidamente constituída e em condição de ser instruída.
EXAME TÉCNICO			
18.	Da análise dos documentos presentes nos autos, verifica-se que Raryson Pedrosa Nakayama era a pessoa responsável pela gestão e execução dos recursos federais recebidos à conta do Programa de Educação Infantil - Apoio Suplementar - exercício 2013, e que Jairo André Ribeiro Sousa era a pessoa responsável pela respectiva prestação de contas, tendo o prazo final para sua apresentação expirado em 21/10/2018.
19.	Verifica-se que foi dada oportunidade de defesa aos agentes responsabilizados na fase interna, em obediência aos princípios constitucionais que asseguram o direito ao contraditório e à ampla defesa (art. 5º, inciso LV, da Constituição Federal) , conforme detalhado no item 'Análise dos Pressupostos de Procedibilidade da IN/TCU 71/2012', subitem '	Apreciação do Prejuízo ao Contraditório e Ampla Defesa'.
20.	Entretanto, os responsáveis não apresentaram justificativas suficientes para elidir a irregularidade e não recolheram o montante devido aos cofres do Fundo Nacional de Desenvolvimento da Educação, razão pela qual suas responsabilidades devem ser mantidas.
21.	Cumpre esclarecer que os recursos foram movimentados em 2013, durante a gestão do Sr. Raryson Pedrosa Nakayama, conforme lançamentos registrados no extrato bancário de peça 4, razão pela qual responderá pelo débito apurado nesta tomada de contas especial.
Da validade das notificações:
22.	Preliminarmente, cumpre tecer breves considerações sobre a forma como são realizadas as comunicações processuais no TCU. A esse respeito, destacam-se o art. 179, do Regimento Interno do TCU (Resolução 155, de 4/12/2002) e o art. 4º, inciso III, § 1º, da Resolução TCU 170, de 30 de junho de 2004, in verbis:
Art. 179. A citação, a audiência ou a notificação, bem como a comunicação de diligência, farse-ão:
I - mediante ciência da parte, efetivada por servidor designado, por meio eletrônico, fac-símile, telegrama ou qualquer outra forma, desde que fique confirmada inequivocamente a entrega da comunicação ao destinatário;
II - mediante carta registrada, com aviso de recebimento que comprove a entrega no endereço do destinatário;
III - por edital publicado no Diário Oficial da União, quando o seu destinatário não for localizado
 (...) 
Art. 3º As comunicações serão dirigidas ao responsável, ou ao interessado, ou ao dirigente de órgão ou entidade, ou ao representante legal ou ao procurador constituído nos autos, com poderes expressos no mandato para esse fim, por meio de:
I - correio eletrônico, fac-símile ou telegrama;
II - servidor designado;
III - carta registrada, com aviso de recebimento;
IV - edital publicado no Diário Oficial da União, quando o seu destinatário não for localizado, nas hipóteses em que seja necessário o exercício de defesa.
Art. 4º. Consideram-se entregues as comunicações:
I - efetivadas conforme disposto nos incisos I e II do artigo anterior, mediante confirmação da ciência do destinatário;
II - realizadas na forma prevista no inciso III do artigo anterior, com o retorno do aviso de recebimento, entregue comprovadamente no endereço do destinatário;
III - na data de publicação do edital no Diário Oficial da União, quando realizadas na forma prevista no inciso IV do artigo anterior.
§ 1º O endereço do destinatário deverá ser previamente confirmado mediante consulta aos sistemas disponíveis ao Tribunal ou a outros meios de informação, a qual deverá ser juntada ao respectivo processo.
 (...) 
23.	Bem se vê, portanto, que a validade da citação via postal não depende de que o aviso de recebimento seja assinado pelo próprio destinatário da comunicação, o que dispensa, no caso em tela, a entrega do AR em 'mãos próprias'. A exigência da norma é no sentido de o Tribunal verificar se a correspondência foi entregue no endereço correto, residindo aqui a necessidade de certeza inequívoca.
24.	Não é outra a orientação da jurisprudência do TCU, conforme se verifica dos julgados a seguir transcritos:
São válidas as comunicações processuais entregues, mediante carta registrada, no endereço correto do responsável, não havendo necessidade de que o recebimento seja feito por ele próprio (Acórdão 3648/2013-TCU-Segunda Câmara, Relator Ministro José Jorge) ;
É prescindível a entrega pessoal das comunicações pelo TCU, razão pela qual não há necessidade de que o aviso de recebimento seja assinado pelo próprio destinatário. Entregandose a correspondência no endereço correto do destinatário, presume-se o recebimento da citação (Acórdão 1019/2008-TCU-Plenário, Relator Ministro Benjamin Zymler) ;
As comunicações do TCU, inclusive as citações, deverão ser realizadas mediante Aviso de Recebimento - AR, via Empresa Brasileira de Correios e Telégrafos, bastando para sua validade que se demonstre que a correspondência foi entregue no endereço correto (Acórdão 1526/2007-TCU-Plenário, Relator Ministro Aroldo Cedraz) .
25.	A validade do critério de comunicação processual do TCU foi referendada pelo Supremo Tribunal Federal, nos termos do julgamento do MS-AgR 25.816/DF, por meio do qual se afirmou a desnecessidade da ciência pessoal do interessado, entendendo-se suficiente a comprovação da entrega do 'AR' no endereço do destinatário:
EMENTA: AGRAVO REGIMENTAL. MANDADO DE SEGURANÇA. DESNECESSIDADE DE INTIMAÇÃO PESSOAL DAS DECISÕES DO TRIBUNAL DE CONTAS DA UNIÃO. ART. 179 DO REGIMENTO INTERNO DO TCU. INTIMAÇÃO DO ATO IMPUGNADO POR CARTA REGISTRADA, INICIADO O PRAZO DO ART. 18 DA LEI nº 1.533/51 DA DATA CONSTANTE DO AVISO DE RECEBIMENTO. DECADÊNCIA RECONHECIDA. AGRAVO IMPROVIDO.
O envio de carta registrada com aviso de recebimento está expressamente enumerado entre os meios de comunicação de que dispõe o Tribunal de Contas da União para proceder às suas intimações.
O inciso II do art. 179 do Regimento Interno do TCU é claro ao exigir apenas a comprovação da entrega no endereço do destinatário, bastando o aviso de recebimento simples.
Da revelia do responsável Raryson Pedrosa Nakayama.
26.	No caso vertente, a citação do responsável Raryson Pedrosa Nakayama se deu em endereço constante na base de dados da Receita Federal custodiada pelo TCU (peça 33) . A entrega do ofício citatório nesse endereço ficou comprovada (peças 34 e 51) .
27.	Nos processos do TCU, a revelia não leva à presunção de que seriam verdadeiras todas as imputações levantadas contra os responsáveis, diferentemente do que ocorre no processo civil, em que a revelia do réu opera a presunção da verdade dos fatos narrados pelo autor. Dessa forma, a avaliação da responsabilidade do agente não pode prescindir da prova existente no processo ou para ele carreada.
28.	Ao não apresentar sua defesa, o responsável deixou de produzir prova da regular aplicação dos recursos sob sua responsabilidade, em afronta às normas que impõem aos gestores públicos a obrigação legal de, sempre que demandados pelos órgãos de controle, apresentar os documentos que demonstrem a correta utilização das verbas públicas, a exemplo do contido no art. 93, do DecretoLei 200/1967: 'Quem quer que utilize dinheiros públicos terá de justificar seu bom e regular emprego na conformidade das leis, regulamentos e normas emanadas das autoridades administrativas competentes.'
29.	Mesmo as alegações de defesa não sendo apresentadas, considerando o princípio da verdade real que rege esta Corte, procurou-se buscar, em manifestações do responsável na fase interna desta Tomada de Contas Especial, se havia algum argumento que pudesse ser aproveitado a seu favor.
30.	No entanto, o responsável não se manifestou na fase interna, não havendo, assim, nenhum argumento que possa vir a ser analisado e posteriormente servir para afastar a irregularidade apontada.
31.	Em consulta aos sistemas corporativos do instaurador (SIGPC) , verifica-se que os responsáveis também não apresentaram contas junto ao instaurador e continuam inadimplentes (peça 57) .
32.	Em se tratando de processo em que a parte interessada não se manifestou acerca das irregularidades imputadas, não há elementos para que se possa efetivamente aferir e reconhecer a ocorrência de boa-fé na conduta do responsável, podendo este Tribunal, desde logo, proferir o julgamento de mérito pela irregularidade das contas, conforme os termos dos §§ 2º e 6º do art. 202 do Regimento Interno do TCU (Acórdão 2064/2011-TCU-Primeira Câmara, relator Ministro Ubiratan Aguiar; Acórdão 6182/2011-TCU-Primeira Câmara, relator Ministro Weber de Oliveira; Acórdão 4072/2010-TCU-Primeira Câmara, relator Ministro Valmir Campelo; Acórdão 1189/2009-TCU-Primeira Câmara, relator Ministro Marcos Bemquerer; e Acórdão 731/2008-TCU-Plenário, relator Ministro Aroldo Cedraz) .
33.	Dessa forma, o responsável Raryson Pedrosa Nakayama deve ser considerado revel, nos termos do art. 12, § 3º, da Lei 8.443/1992, devendo as contas serem julgadas irregulares, condenando-o ao débito apurado e aplicando-lhe a multa prevista no art. 57, da Lei 8.443/1992.
34.	Passa-se agora ao exame das razões de justificativa apresentadas pelo responsável Jairo André Ribeiro Sousa:
34.1.	Manifestação do responsável Jairo André Ribeiro Sousa (peça 38) :
34.1.1.	O responsável alega que, nos termos do artigo 13, da Resolução CD/FNDE 17/2013, o município deveria ter enviado, ao conselho do Fundeb, até a data de 30/6/2014, a prestação de contas, fato este não efetivado.
34.1.2.	Assim, não caberia a responsabilização ao Gestor Jairo André Ribeiro Sousa, pois o mesmo só veio a tomar posse como Prefeito em 29/3/2017, e é fato que a prestação de contas não recaiu em sua gestão, pois possuía vencimento no exercício de 2014, nos termos da Resolução CD/FNDE 17/2013.
34.1.3.	Afirma que inexiste qualquer resolução do FNDE que disponha sobre a prorrogação dos prazos para o envio das prestações de contas de programas e ações educacionais executados pelo FNDE, referentes ao exercício de 2013, mas, de forma totalmente estranha e contrária às normas do próprio FNDE (Resolução CD/FNDE 02/2012 e Resolução CD/FNDE 17/2013) , é especificado que o prazo para prestar contas encerrava-se em 21/10/2018, sem qualquer justificativa de prorrogação.
34.1.4.	Nesse ponto, entende o responsável que o FNDE foi omisso em não cumprir com o que estava previsto na Resolução CD/FNDE 17/2013.
34.1.5.	A despeito da discussão acerca do prazo limite para prestar contas, o responsável trouxe evidências acerca da ausência de documentação na Prefeitura do município de Iracema/RR:
34.1.5.1.	Boletim de Ocorrência 1416/2017 (peça 47) ;
34.1.5.2.	Decreto Emergencial 41/2017 (peça 48) ; e
34.1.5.3.	Representação à Procuradoria da República no Estado de Roraima (peça 49, p. 8-13) .
34.2.	Análise da manifestação do responsável:
34.2.1.	Já é de conhecimento do Tribunal que, ao implantar o Sistema de Gestão de Prestação de Contas - SIGPC, diversos prazos de prestação de contas foram prorrogados, justamente para dar cumprimento ao art. 1º, da Resolução CD/FNDE 2/2012, que instituiu, como obrigatória, a utilização da nova plataforma, a partir de 2012, para o processamento online de todas as fases relacionadas ao rito de prestação de contas dos recursos repassados a título de Transferências Voluntárias e Obrigatórias/Legais, e não teria como ser diferente em relação aos recursos a que aludem o presente processo, geridos ao longo do exercício de 2013.
34.2.2.	Nesse ponto, como bem ilustrou o próprio responsável em sua defesa, o SIGPC somente foi liberado para prestação de contas do Programa de Educação Infantil - Apoio Suplementar, no exercício de 2013, em 23/7/2018 (peça 39) , data a partir da qual as informações necessárias para demonstrar a correta aplicação dos recursos deveriam ser inseridas no sistema.
34.2.3.	Dessa forma, cabia ao responsável Jairo André Ribeiro Sousa, a partir dessa data, providenciar a inserção das informações no SIGPC, e a não inserção dessas informações levou, no primeiro momento, à sua responsabilização na presente tomada de contas especial.
34.2.4.	Entretanto, o responsável trouxe evidências que nos permitem inferir que o gestor dos recursos, Sr. Raryson Pedrosa Nakayama, não disponibilizou as condições materiais mínimas e necessárias para que seus sucessores pudessem prestar as devidas contas.
34.2.5.	A primeira evidência é o Boletim de Ocorrência 1416/2017 (peça 47) , registrada pelo então Prefeito Francisco Evangelista dos Santos de Araújo, em 10/1/2017, que relatou que, ao assumir a gestão municipal em 1º/1/2017, não houve transição municipal, com a Prefeitura abandonada e sem qualquer pessoa para repassar bens e documentos da municipalidade.
34.2.6.	A segunda evidência foi a expedição do Decreto 41/2017 (peça 48) , que decretou situação de emergência no município de Iracema/RR, em face da ausência de transição governamental, considerada essencial para o conhecimento da situação financeira, patrimonial e operacional da municipalidade, além da inexistência de processos licitatórios fundamentais para o funcionamento da máquina pública, em continuidade dos serviços essenciais.
34.2.7.	A terceira e última evidência diz respeito à representação formulada junto à Procuradoria da República no Estado de Roraima (peça 49, p. 8-13) , que noticia uma série de irregularidades, imoralidade e ilegalidades, bem como informa não ter encontrado os processos administrativos e financeiros dos Convênios firmados pelo município, na sede da Prefeitura municipal.
34.2.8.	Dessa forma, mesmo que o responsável Jairo André Ribeiro Sousa pretendesse alimentar o SIGPC com as informações de prestação de contas, muito provavelmente não seria bem-sucedido, em razão de não dispor dos documentos necessários para tanto, que deixaram de ser mantidos, na sede da Prefeitura, pelo responsável Raryson Pedrosa Nakayama.
34.2.9.	Nessas circunstâncias, entende-se que as gestões que sucederam o Sr. Raryson Pedrosa Nakayama adotaram as medidas que lhes eram cabíveis com vistas a resguardar o patrimônio público, de forma que é razoável acolher parcialmente as razões de justificativa do Sr. Jairo André Ribeiro Sousa, para excluir a sua responsabilidade e, consequentemente, julgar as suas contas regulares com ressalvas, com quitação.
PRESCRIÇÃO DA PRETENSÃO PUNITIVA
35.	Vale ressaltar que a pretensão punitiva do TCU, conforme Acórdão 1441/2016-TCU-Plenário, Relator Ministro Benjamin Zymler, que uniformizou a jurisprudência acerca dessa questão, subordina-se ao prazo geral de prescrição indicado no art. 205, do Código Civil, que é de dez anos, contado da data de ocorrência da irregularidade sancionada, nos termos do art. 189, do Código Civil, sendo este prazo interrompido pelo ato que ordenar a citação, a audiência ou a oitiva da responsável.
36.	No caso em exame, não ocorreu a prescrição, uma vez que a irregularidade sancionada ocorreu em 22/10/2018, e o ato de ordenação da citação ocorreu em 25/8/2020.
CONCLUSÃO
37.	Em face da análise promovida na seção 'Exame Técnico', verifica-se que o responsável Raryson Pedrosa Nakayama não logrou comprovar a boa e regular aplicação dos recursos e, instado a se manifestar, optou pelo silêncio, configurando a revelia, nos termos do § 3º do art. 12 da Lei 8.443/1992. Ademais, inexistem nos autos elementos que demonstrem a boa-fé do responsável ou a ocorrência de outras excludentes de culpabilidade.
38.	Vale ressaltar que a jurisprudência pacífica nesta Corte é no sentido da imprescritibilidade das ações de ressarcimento ao erário (Súmula TCU 282) . Dessa forma, identificado dano ao erário, devese instaurar e julgar o processo de tomada de contas especial para responsabilizar seus agentes causadores, respeitando o direito ao contraditório e à ampla defesa, independentemente de quando ocorreram os atos impugnados.
39.	Verifica-se também que não houve a prescrição da pretensão punitiva, conforme análise já realizada.
40.	Tendo em vista que não constam dos autos elementos que permitam reconhecer a boa-fé do responsável Raryson Pedrosa Nakayama, sugere-se que as suas contas sejam julgadas irregulares, nos termos do art. 202, § 6º, do Regimento Interno do TCU, com a imputação do débito atualizado monetariamente e acrescido de juros de mora, nos termos do art. 202, § 1º, do Regimento Interno do TCU, descontado o valor eventualmente recolhido, com a aplicação da multa prevista no art. 57, da Lei 8.443/1992.
41.	Por fim, acolhendo-se parcialmente as razões de justificativa do responsável Jairo André Ribeiro Sousa, devem suas contas serem julgadas regulares com ressalvas, com quitação.
PROPOSTA DE ENCAMINHAMENTO
42.	Diante do exposto, submetem-se os autos à consideração superior, propondo:
a)	acolher parcialmente as razões de justificativa apresentadas pelo responsável Jairo André Ribeiro Sousa (CPF XXX.401.002-XX) ;
b)	julgar regulares com ressalvas, nos termos dos arts. 1º, inciso I, 16, inciso II, 18 e 23, inciso II, da Lei 8.443/1992, as contas do responsável Jairo André Ribeiro Sousa (CPF XXX.401.002-XX) , dando-se quitação;
c)	considerar revel o responsável Raryson Pedrosa Nakayama (CPF XXX.003.952-XX) , para todos os efeitos, dando-se prosseguimento ao processo, com fulcro no art. 12, § 3º, da Lei 8.443/1992;
d)	julgar irregulares, nos termos dos arts. 1º, inciso I, 16, inciso III, alíneas 'b' e 'c', da Lei 8.443/1992, c/c os arts. 19 e 23, inciso III, da mesma Lei, as contas do responsável Raryson Pedrosa Nakayama (CPF XXX.003.952-XX) , condenando-o ao pagamento das importâncias a seguir especificadas, atualizadas monetariamente e acrescidas dos juros de mora, calculadas a partir das datas discriminadas até a data da efetiva quitação do débito, fixandolhe o prazo de quinze dias, para que comprove, perante o Tribunal, o recolhimento das referidas quantias aos cofres do Fundo Nacional de Desenvolvimento da Educação, nos termos do art. 23, inciso III, alínea 'a', da citada lei, c/c o art. 214, inciso III, alínea 'a', do Regimento Interno do TCU.
Débitos relacionados ao responsável Raryson Pedrosa Nakayama (CPF XXX.003.952-XX) :
	Data de ocorrência
	Valor histórico (R$) 

	1º/9/2011
	124.000,00

e)	aplicar ao responsável Raryson Pedrosa Nakayama (CPF XXX.003.952-XX) , a multa prevista no art. 57, da Lei 8.443/1992, c/c o art. 267, do Regimento Interno do TCU, fixando-lhe o prazo de quinze dias, a contar da notificação, para que comprove, perante o Tribunal (art. 214, inciso III, alínea 'a', do Regimento Interno do TCU) , o recolhimento da dívida aos cofres do Tesouro Nacional, atualizada monetariamente desde a data do acórdão que vier a ser proferido por este Tribunal até a data do efetivo recolhimento, se paga após o vencimento, na forma da legislação em vigor;
f)	autorizar, desde logo, a cobrança judicial das dívidas, caso não atendida a notificação, na forma do disposto no art. 28, inciso II, da Lei 8.443/1992;
g)	autorizar também, desde logo, se requerido, com fundamento no art. 26, da Lei 8.443/1992, c/c o art. 217, §§ 1º e 2º, do Regimento Interno do TCU, o parcelamento das dívidas em até 36 parcelas, incidindo, sobre cada parcela, corrigida monetariamente, os correspondentes acréscimos legais, fixando-lhe o prazo de quinze dias, a contar do recebimento da notificação, para comprovar, perante o Tribunal, o recolhimento da primeira parcela, e de trinta dias, a contar da parcela anterior, para comprovar o recolhimento das demais parcelas, devendo incidir, sobre cada valor mensal, atualizado monetariamente, os juros de mora devidos, no caso do débito, na forma prevista na legislação em vigor, alertando o responsável de que a falta de comprovação do recolhimento de qualquer parcela importará o vencimento antecipado do saldo devedor, nos termos do § 2º do art. 217 do Regimento Interno deste Tribunal;
h)	enviar cópia do Acórdão a ser prolatado à Procuradoria da República no Estado de Roraima, nos termos do § 3º do art. 16 da Lei 8.443/1992, c/c o § 7º do art. 209 do Regimento Interno do TCU, para adoção das medidas cabíveis;
i)	enviar cópia do Acórdão que vier a ser proferido ao Fundo Nacional de Desenvolvimento da Educação e aos responsáveis, para ciência;
j)	informar à Procuradoria da República no Estado de Roraima, ao Fundo Nacional de Desenvolvimento da Educação e aos responsáveis que a presente deliberação, acompanhada do Relatório e do Voto que a fundamenta, está disponível para a consulta no endereço www.tcu.gov.br/acordaos, além de esclarecer que, caso requerido, o TCU poderá fornecer sem custos as correspondentes cópias, de forma impressa; e
k)	informar à Procuradoria da República no Estado de Roraima que, nos termos do parágrafo único do art. 62 da Resolução TCU 259/2014, os procuradores e membros do Ministério Público credenciados nesta Corte podem acessar os presentes autos de forma eletrônica e automática, ressalvados apenas os casos de eventuais peças classificadas como sigilosas, as quais requerem solicitação formal".
2.	O MP/TCU, representado pelo Procurador Júlio Marcelo de Oliveira, manifesta-se, em parecer à peça 62, de acordo com a proposta da unidade técnica, com ajuste no valor do débito.
	É o Relatório.

não consta.

Procurador Júlio Marcelo de Oliveira.

Tomada de contas especial. Recursos do FNDE. Programa de Educação Infantil - Apoio Suplementar. Omissão no dever de prestar contas. Citação. Revelia. Audiência. Acolhimento das razões de justificativa do prefeito sucessor. Contas irregulares. Débito. Multa.

TOMADA DE CONTAS ESPECIAL (TCE)

Secretaria de Controle Externo de Tomada de Contas Especial (SecexTCE).

Trata-se de Tomada de Contas Especial instaurada pelo Fundo Nacional de Desenvolvimento da Educação (FNDE) , em desfavor de Raryson Pedrosa Nakayama e de Jairo André Ribeiro Sousa, ex-prefeito e atual prefeito de e Iracema/RR, em razão da omissão no dever de prestar contas dos recursos recebidos por força do Programa de Educação Infantil - Apoio Suplementar, no exercício de 2013.
2.	Foi repassado ao município, no exercício de 2013, por conta do mencionado programa, o montante de R$ 87.056,53. O sistema SIGPC foi liberado para a apresentação da prestação de contas dos recursos somente em 23/7/2018 (peça 39) , com prazo encerrado em 21/10/2018, portanto no mandato de Jairo André Ribeiro Sousa.
3.	Ante a não apresentação da prestação de contas dos recursos, o FNDE instaurou a presente tomada de contas especial, imputando débito no valor total repassado aos responsáveis.
4.	No âmbito deste Tribunal, a Secex-TCE promoveu a citação (peças 34, 36 e 37) do Prefeito gestor dos recursos, Raryson Pedrosa Nakayama, bem como a audiência do Prefeito sucessor (peça 28) , Jairo André Ribeiro Sousa, ante a não apresentação da prestação de contas, cujo prazo para inserção no sistema SIGPC encerrou-se no seu mandato.
5.	Apesar de o ofício de citação ter sido recebido nos endereços constante da base de dados da Receita Federal do Brasil (peça 33 e 51) e do Cadastro Eleitoral do Tribunal Superior Eleitoral (peças 33 e 54) , Raryson Pedrosa Nakayama não apresentou alegações de defesa, tampouco recolheu o valor do débito que lhe foi imputado. Dessa forma, deve ser considerado revel, nos termos do art. 12, § 3º, da Lei 8.443/1992, dando-se prosseguimento ao processo.
6.	O Prefeito sucessor, Jairo André Ribeiro Sousa, por sua vez, apresentou razões de justificativa em resposta à audiência.
7.	Ante à revelia do responsável gestor, e acolhendo as razões de justificativa apresentadas pelo sucessor, a Secex-TCE, por meio da instrução de mérito transcrita no relatório parte desta deliberação, propõe julgar regulares com ressalva as contas do prefeito sucessor, e irregulares as contas do gestor dos recursos, imputando-lhe débito no valor apurado, além de aplicar-lhe a multa prevista no art. 57 da Lei 8.443/1992. O Ministério Público junto ao TCU avalizou a proposta da unidade técnica.
8.	Acolho o encaminhamento proposto da Secex-TCE, cuja análise adoto como parte das minhas razões de decidir, apenas com ajuste no encaminhamento quanto ao julgamento das contas do prefeito sucessor, além de mudança quanto ao fundamento legal para julgamento das contas do ex-prefeito gestor dos recursos, conforme trato mais adiante.
9.	Quanto ao Prefeito sucessor, Jairo André Ribeiro Sousa, suas razões de justificativa trouxeram aos autos os seguintes elementos:
	a) Boletim de Ocorrência 1416/2017 (peça 47) registrado pelo então Prefeito Francisco Evangelista dos Santos de Araújo, em 10/1/2017, que relatou que, ao assumir a gestão municipal em 1º/1/2017, não houve transição municipal, com a Prefeitura abandonada e sem qualquer pessoa para repassar bens e documentos da municipalidade;
	b) Decreto 41/JARS/2017 (peça 48) , que decretou situação de emergência no Município de Iracema/RR, em face da ausência de transição governamental, considerada essencial para o conhecimento da situação financeira, patrimonial e operacional da municipalidade, além da inexistência de processos licitatórios fundamentais para o funcionamento da máquina pública, em continuidade dos serviços essenciais;
	c) Representação formulada junto à Procuradoria da República no Estado de Roraima (peça 49, p. 8-13) , que noticia uma série de irregularidades, imoralidade e ilegalidades, bem como informa não ter encontrado os processos administrativos e financeiros dos Convênios firmados pelo município, na sede da Prefeitura Municipal.
10.	Vê-se, portanto, que o ex-prefeito gestor dos recursos, ao afastar-se da prefeitura, não deixou aos sucessores quaisquer elementos necessários para que pudessem realizar a prestação de contas dos recursos objeto desta TCE. Além disso, ao formular representação junto à Procuradoria da República no Estado de Roraima, o prefeito sucessor atendeu às disposições da Súmula/TCU 230 de forma a eximir-se da responsabilidade quanto à não apresentação da prestação de contas.
11.	Quanto ao encaminhamento proposto em relação a este responsável, entendo que, diversamente do julgamento pela regularidade com ressalva proposto pela unidade técnica, suas contas devem ser jugadas regulares, já que não se vislumbra nos autos motivo para ressalva. 
12.	Quanto ao ex-prefeito em cujo mandato ocorreu a gestão dos recursos, os elementos constantes dos autos indicam não ter ele deixado aos sucessores qualquer elemento necessário à realização da prestação de contas desses recursos, conforme já mencionado. Ademais, tendo permanecido revel em relação à citação deste Tribunal, deixou passar essa oportunidade para trazer aos autos tais elementos comprobatórios. Dessa forma, deve ter suas contas julgadas irregulares, com imputação de débito no valor total dos recursos repassados, além de caber-lhe a multa prevista no art. 57 da Lei 8.443/1992. Quanto ao fundamento legal para julgamento de suas contas, entendo que o fato de este responsável não ter deixado documentos capazes de demonstrar a gestão dos recursos é suficiente para enquadrar a irregularidade como omissão no dever de prestar contas. Além disso, representa descumprimento dos normativos atinentes à espécie, como o art. 93 do Decreto-lei 200/1967. Assim, considero como fundamento legal adequado para o julgamento de suas contas o art. 16, inciso III, alíneas "a" e "b", da Lei 8.443/1992.
13.	Por fim, deixo de acolher a proposta de se autorizar, desde já, o parcelamento da dívida por entender que essa autorização depende de solicitação expressa por parte do devedor.
14.	Nos termos do art. 12, inciso IV, da LO/TCU c/c o § 7º, in fine, do art. 209 do RI/TCU, considero cabível, ainda, o envio de cópia da deliberação proferida nestes autos à Procuradoria da República no Estado de Roraima para o ajuizamento das ações que considere cabíveis.
	Ante o exposto, manifesto-me por que o Tribunal aprove o acórdão que ora submeto à apreciação deste Colegiado.
TCU, Sala das Sessões Ministro Luciano Brandão Alves de Souza, em 11 de maio de 2021.
AUGUSTO SHERMAN CAVALCANTI 
Relator